【裁判字號】    95,易,1488
【裁判日期】    951204
【裁判案由】    詐欺
【裁判全文】
臺灣臺北地方法院刑事判決              95年度易字第1488號
公  訴  人  臺灣臺北地方法院檢察署檢察官
被      告  丁○○
上列被告因詐欺案件，經檢察官提起公訴（94年度偵字第20012號）
，本院判決如下：
    主  文
丁○○以詐術使自己及第三人得財產上不法之利益，處有期徒刑
拾月。
    事  實
一、丁○○為唯信科技有限公司（下稱唯信公司）負責人，明知
    乙○○僅欲擔任不動產抵押人協助唯信公司提高國際信用狀
    額度，以使用唯信公司之國際信用狀，再於年度結帳時，就
    其開立之信用狀負責，並無意擔任唯信公司對第一銀行所負
    一切債務之連帶保證人，復明知迄93年9月底止，唯信公司
    已陸續向第一商業銀行（下稱第一銀行）延吉分行借款新臺
    幣（下同）累積達1,100餘萬元，且其與唯信公司股東皮寶
    鈞為唯信公司向第一銀行借款之連帶債務人，因其個人於93
    年8月18日曾發生支票大額退票紀錄情事，及皮寶鈞已於93
    年9月29日辦理退股登記，而經第一銀行延吉分行告知必須
    增提有資力之連帶保證人以補正上開信用瑕疵，否則第一銀
    行延吉分行將暫停唯信公司使用授信額度，將造成唯信公司
    無資金可供週轉，亦明知唯信公司與第一銀行所立委任開發
    國內即期信用狀契約（循環額度為50 0萬元）已於93年10月
    9日到期，該公司已無任何信用狀循環額度可供使用，竟基
    於為自己及第三人不法利益之意圖，對乙○○隱瞞唯信公司
    無充裕週轉資金、第一銀行延吉分行要求該公司增提連帶保
    證人補正信用瑕疵及該公司於第一銀行延吉分行之委任開發
    國內信用狀契約已到期之事，並對乙○○佯稱：為辦理提高
    信用狀額度手續，須請乙○○先提供個人資料供第一銀行延
    吉分行徵信，並將於93年10月14日下午至第一銀行延吉分行
    辦理其擔任不動產抵押人之物上擔保手續，致使乙○○陷於
    錯誤，而同意提供其個人資料及其所有坐落臺中縣霧峰鄉地
    ○段546地號土地給第一銀行延吉分行徵信及審核鑑價，並
    依約於93年10月14日下午14時許至第一銀行延吉分行辦理手
    續，而與第一銀行簽立保證書、約定書各1份，連帶保證唯
    信公司對該銀行所負本金5,000萬元限額內之一切債務，丁○○、皮寶鈞及唯信公司因而取得乙○○就唯信公司對第一
    銀行所負債務與其共同連帶負擔全部給付責任，於乙○○就
    上開唯信公司債務為清償、代物清償、提存、抵銷或混同而
    債務消滅時，其等對第一銀行延吉分行亦同免責任之財產上
    利益。嗣乙○○於93年11月22日收受第一銀行催繳債款催告
    書，表示其應清償唯信公司積欠之借款本金、利息共1292萬
    元，經乙○○洽詢該銀行，始悉唯信公司自91年9月至93年9
    月間陸續向第一銀行延吉分行申辦貸款已積欠11,173,993元
    ，且其於93年10月14日簽立之保證書、約定書係約定擔任唯
    信公司之連帶保證人，使其承擔唯信公司對於第一銀行延吉
    分行所負一切債務之全部給付責任，乙○○至此方知受騙。
二、案經乙○○告訴及臺北市政府警察局松山分局報請臺灣臺北
    地方法院檢察署檢察官偵查起訴。
    理  由
一、訊據被告丁○○固坦承有與告訴人乙○○約定由告訴人提供
    不動產以提高唯信公司於第一銀行延吉分行之授信額度後，
    告訴人得使用唯信公司在上開銀行之信用狀，再於年度結帳
    時，就各自開立之信用狀負責，及迄93年10月初，唯信公司
    已積欠第一銀行延吉分行借款債務達1,100餘萬元，其個人
    於93年8月間曾有退票紀錄，唯信公司主要股東兼連帶保證
    人皮寶鈞已於93年9月29日退股，第一銀行延吉分行有通知
    其要增提保證人，否則唯信公司將不得再使用授信額度等事
    實，惟矢口否認有何詐欺得利犯行，辯稱：其未詐騙告訴人
    乙○○，是第一銀行延吉分行經理己○○欺騙告訴人，使告
    訴人簽立連帶保證人契約，其事先不知告訴人所簽契約是要
    擔任唯信公司連帶保證人，亦不知唯信公司股東皮寶鈞退股
    之事，其個人於93年8月間雖有退票紀錄，但已經註銷，唯
    信公司並無信用瑕疵云云。惟查：
  (一)上揭事實，業據被告於本院95年8月10日準備程序期日自承
    ：「在更早之前，我就有想說要找乙○○來取代原來的保證
    人」等語；於本院95年9月22日審判期日復自承：當時請乙○○去銀行簽文件時，就已經知道唯信公司積欠第一銀行延
    吉分行1,100餘萬元等情，並供稱：「是我通知己○○襄理
    的，我通知他說我的股東現在人在醫院，無法出具書面或是
    做財務調動」、「我告訴己○○因為皮寶鈞身體有狀況，己○○告訴我們要增加資產保證或是增加保證人。這是93年10
    月初時，己○○有告知我這些事情」等語；於95年11月20日
    審理時供承：「我委託第一銀行開發的國內信用狀，唯信公
    司並沒有做國外信用狀」、「我是告訴乙○○說需要國外信
    用狀額度，所以才需要乙○○擔保，當時我們公司並沒有國
    外信用狀額度」、「我不記得有無告訴乙○○我個人退票的
    事情」、「（問：乙○○簽約前，唯信公司欠第一銀行延吉
    分行1,100多萬元之事有無告訴乙○○？）乙○○不是我公
    司的股東，所以我並沒有跟乙○○講」，「（問：有無告訴
    乙○○唯信公司國內信用狀額度為500萬元且已到期？）…
    乙○○不是我公司股東，我沒有必要告訴他。」、「（問：
    依你公司當時的狀況，如果不增列保證人或是提供擔保，公
    司可以申請多少額度的國外信用狀？）沒有辦法申請」、「
    93年10月時，我名下已經沒有其他財產供擔保，因之前已經
    給公司借款供擔保」等語在卷。
  (二)且查，唯信公司自90年12月起迄93年11月底止，與第一銀行
    延吉分行所簽立之信用狀貸款、墊款契約，僅有92年10月9
    日簽立之「委任開發國內信用狀契約」1份，且該契約內容
    係約定因唯信公司「國內」採購物資需要，由被告及皮寶鈞
    擔任連帶保證人，委請第一銀行在500萬元額度內循環開發
    國內即期信用狀，及就信用狀指定之受益人依各筆信用狀之
    規定所簽發以該為付款人之匯票予以墊款，該契約存續期間
    係自92年10月9日起至93年10月9日止，此有第一銀行延吉分
    行95年10月3日（95）一延吉催字第14號函及所附唯信公司
    「委任開發國內即期信用狀契約」在卷可稽，亦為被告所不
    爭執。
  (三)又被告以提高信用額度為由，詐使告訴人於93年10月14日至
    第一銀行延吉分行簽立保證書、約定書，因而獲得告訴人代
    其等清償唯信公司對第一銀行延吉分行所負全部債務等事實
    ，亦據告訴人於偵查時指述明確，並經其於本院95年9月22
    日審理時以證人身分具結證稱：我於93年10月14日到第一銀
    行延吉分行簽約時，我以為是為了提供不動產設定抵押權給
    第一銀行延吉分行，以提高唯信公司授信額度，俾使用唯信
    公司的國際信用狀，這件事是丙○○告訴我的，我不是為了
    補正唯信公司信用瑕疵而擔任唯信公司連帶保證人，我不知
    道唯信公司向第一銀行延吉分行借款的金額，也不知道唯信
    公司已經第一銀行延吉分行告知有信用瑕疵而須增提連帶保
    證人之事，我以為唯信公司財務、信用狀況正常，被告並沒
    有告訴我其有退票紀錄及唯信公司股東皮寶鈞退股之事，保
    證書上金額5,000萬元是我填寫的等語在卷，復有保證書、
    約定書各1紙附卷可參（偵查卷第131、132頁）。
  (四)並經證人己○○於本院審理時證稱：於93年9月份時，第一
    銀行延吉分行對唯信公司做一般例行業務期中管理時，發現
    唯信公司負責人（即被告丁○○）在93年8月間有退票紀錄
    ，且唯信公司通知本行該公司主要股東皮寶鈞要辦理退股，
    這件事是被告在93年9月底或10月初告訴我的，我們才去調
    取唯信公司登記資料來看，因皮寶鈞也是唯信公司對第一銀
    行延吉分行所負債務的連帶債務人，我有告訴被告：唯信公
    司已發生信用瑕疵情事，如果不處理，第一銀行將暫停唯信
    公司使用授信額度，被告則表示會去處理。於同年9月下旬
    ，被告曾經到本行辦理事情，我有告訴其退票情形要處理及
    唯信公司主要股東兼連帶保證人退股要增加有資力的連帶保
    證人，否則會影響授信額度。於93年10月12日，被告有傳真
    告訴人的個人資料至本行，其上記載告訴人的不動產資料，
    本行收到上開資料，有先瞭解告訴人在第一銀行往來情形，
    得知告訴人信用正常，印象所及，被告有打電話來問：告訴
    人這個保證人的資格怎麼樣，我說據我們的瞭解，可以符合
    我們銀行的基本保證人資格，但還是要實際辦理對保手續才
    可以，所以就等告訴人到本行辦理對保，於93年1月14日上
    午，本行經辦人員甲○○有接獲唯信公司戊○○來電告知告
    訴人因旅途勞頓，下午才能到銀行，當日下午被告偕同告訴
    人、告訴人之妻及丙○○（告訴人之小姨子）一同到本行授
    信部門來辦理對保，當時並無任何人提及告訴人只是要辦理
    提高信用狀額度手續，被告向我表示是來辦理對保手續，我
    就請甲○○將約定書、保證書、印鑑卡拿出來交給告訴人過
    目，告訴人就邊寫邊看，且我有與告訴人聊天交談，目的是
    要確認告訴人有無行為能力、意識能力，而告訴人也有講說
    他是我們銀行的老客戶，往來很久，對於銀行業務也瞭解，
    並說他的太太、小姨子與被告互動也熱絡。唯信公司在本行
    的總授信額度為1,500萬元，告訴人所簽保證書約定金額5,0
    00萬元，是告訴人自己寫下，於告訴人填寫約定書、保證書
    時，被告有在場，只是中間有一段時間，被告有下樓辦理變
    更存款印鑑手續，之後再上樓，於告訴人填寫上開文件時，
    告訴人本人並未提出問題問我。而設定不動產抵押手續與擔
    任連帶保證人簽約手續不同，設定不動產抵押須填寫設定不
    動產抵押權契約書，且簽約前，銀行會先鑑價以瞭解不動產
    價值，而不動產鑑價需要抵押人先提供不動產所有權狀及謄
    本，在93年10月14日之前，本行並未進行鑑價，告訴人亦未
    提供該等鑑價所需資料，本行也沒有讓告訴人填寫設定抵押
    權申請書等資料，於93年10月12日本行有收到被告所傳真告
    訴人個人資料，作為本行核定告訴人資力所用。而增加押匯
    額度則需填寫增加押匯額度契約書，因唯信公司有信用瑕疵
    問題，須增提連帶保證人解決該信用瑕疵後，本行才有可能
    根據唯信公司提出之不動產抵押品辦理增加出口押匯額度手
    續。在93年10月14日之前，我未曾與告訴人聯絡，在告訴人
    簽立連帶保證書後，唯信公司並未再向本行借錢，但唯信公
    司於93年11月間就開始退票，隔1、2日後，本行派人至唯信
    公司查看，發現該公司人去樓空，因此主張唯信公司對本行
    所負債務均視為全部到期，依照本行既定程序發出催繳貸款
    通知書給告訴人等情明確。又證人己○○上開所為有關提高
    信用狀額度須簽立之契約及唯信公司之信用狀況，與第一銀
    行總行95年10月23日（95）一總風險信用第09577號書函復
    本院該行授信客戶欲增加開發國內即期信用狀額度時，如經
    該行綜合評估其信用狀況及往來情形等因素後同意辦理者，
    應簽妥「委任開發國內即期信用狀契約」，始得辦理開狀申
    請手續等情，及臺灣票據交換所以95年12月23日台票總字第
    0950009134號函送本院之唯信公司退票紀錄顯示該公司自93
    年11月1日起即發生退票，並於同年12月3日經通報拒絕往來
    等情，亦互核相符。
  (五)證人甲○○於本院審理時亦證稱：於93年10月14日時，被告
    帶告訴人、告訴人之妻及丙○○至本行辦理對保，於當天上
    午，我有接獲戊○○來電表示說會帶一個人來對保，之前本
    行就有通知唯信公司要增加保證人。我有收到唯信公司傳真
    至本行的保證人個人資料表。辦理對保時，在場人有我、己○○、被告、告訴人、告訴人之妻及丙○○，於乙○○填寫
    約定書、保證書、印鑑卡時，並無任何人提及對保的原因，
    保證書金額是告訴人寫上去的，於告訴人填寫契約時，被告
    曾離開一下，後來有再回來，但被告在場時，並未提及是要
    辦理提高信用狀額度等語。
  (六)另證人丙○○於本院95年10月30日審理時亦具結證稱：其姊
    夫即告訴人擬從事外銷寶特瓶廢料生意，因現金不足且成立
    公司需經一段時間後才能向銀行借款，經由朋友牽線，得知
    唯信公司有從事國際貿易，而認識該公司負責人即被告丁○○。被告表示唯信公司是做電腦配件國際貿易，接國外的訂
    單，且在臺灣有好幾個營業處，營運狀況不錯，但國內信用
    狀額度不夠，缺授信額度，因此才由告訴人與被告約定，由
    告訴人提供土地幫唯信公司提高授信額度，其與告訴人並未
    去查被告及唯信公司的財務狀況。於93年10月13日被告親自
    打電話給我們，說是要介紹我們跟銀行經理認識，於翌日下
    午到銀行後，被告就介紹己○○給我們認識，後來被告有事
    下樓，己○○就與告訴人聊天。在94年10月14日簽約之前，
    被告並未告訴我們唯信公司已遭銀行通知要補正信用瑕疵，
    如果被告說了，我們就不會去銀行了等語在卷。
  (七)綜上可知，於93年10月間，因被告身為唯信公司負責人兼連
    帶保證人，於同年8月間曾發生退票紀錄（此有財團法人聯
    告徵信中心退票查詢紀錄附於偵查卷第48頁可稽，且為被告
    所不爭執），及該公司主要股東兼債務連帶保證人皮寶鈞辦
    理退股，經第一銀行通知其唯信公司發生信用瑕疵，須增提
    連帶保證人或擔保品補正信用瑕疵，倘未補正，唯信公司之
    授信額度將遭停止使用，且唯信公司已積欠第一銀行延吉分
    行借款債務達1,100餘萬元，唯信公司及被告均已無充裕資
    金可供週轉，亦無其他不動產可再供抵押擔保，則對第一銀
    行延吉分行增提連帶保證人以補正唯信公司信用瑕疵，攸關
    唯信公司能否繼續經營，至為重要，被告不可能不知須先增
    提連帶保證人補正信用瑕疵，如未補正，唯信公司之信用額
    度將暫停使用，所負借款債務視為全部到期，遑論提高信用
    狀額度。又依93年4月21日之唯信公司變更登記表所示，該
    公司登記資本總額為1,000萬元，股東共有4人，即被告、皮
    寶鈞、胡麗玉、申智超，登記出資額依序為400萬元、350萬
    元、100萬元、150萬元，於同年9月29日完成變更登記後，
    該公司資本總額仍為1,000萬元，公司董事1人即被告，其出
    資額為1,000萬元，此有唯信公司93年4月21日變更登記表、
    同年9月29日變更登記表（均影本）各1件附卷可憑（見偵查
    卷第128至129頁、第126至127頁），顯見唯信公司股東皮寶
    鈞、胡麗玉、申智超已於93年9月29日完成退股手續，該公
    司總資本額1,000萬元全由被告1人出資，則被告既為唯信公
    司負責人及出資人，於93年9月29日完成唯信公司股東退股
    之變更登記，係由其一人完全出資，其不可能不知皮寶鈞退
    股之事，所辯不知皮寶鈞退股之事云云，即無可採。再依證
    人即告訴人乙○○及證人己○○、甲○○、丙○○之證詞，
    可知被告於94年10月14日偕同告訴人等至第一銀行延吉分行
    辦理手續時，並未主動告知唯信公司與第一銀行所簽立之委
    任開發國內即期信用狀契約已到期，當日是為補正被告個人
    有退票紀錄及唯信公司連帶保證人皮寶鈞退股等信用瑕疵，
    及如未補正該瑕疵，唯信公司已無充裕資金可供週轉，將遭
    第一銀行延吉分行停止使用授信額度，遑論提高信用狀授信
    額度之事，且係對告訴人誆稱當日是為辦理提高信用狀額度
    手續，致使告訴人陷於錯誤，而至第一銀行延吉分行簽立保
    證書、約定書，成為唯信公司對第一銀行延吉分行所負一切
    債務之連帶保證人，就唯信公司債務負全部給付責任，得因
    其清償上開債務而使被告免其責任，以此不法獲取告訴人以
    全部財產與其共同連帶負擔唯信公司全部債務清償責任之利
    益。參以被告亦自承其於告訴人簽立保證書、約定書後，並
    未向第一銀行延吉分行提出提高信用狀額度之申請，及告訴
    人並非唯信公司股東，其不須將唯信公司所負借款金額、其
    個人退票紀錄及唯信公司信用狀授信契約已到期等事告知告
    訴人，堪認被告確有對告訴人隱瞞唯信公司財務及信用狀況
    ，並詐使告訴人陷於錯誤而與第一銀行延吉分行簽約，而獲
    取告訴人代其等即被告、皮寶鈞及唯信公司清償債務（含已
    積欠部分）之不法利益甚明，並不因第一銀行延吉分行承辦
    人員未對告訴人明確詳細說明簽立保證書、約定書之目的，
    告訴人未主動詢問簽約目的，即阻卻被告之違法。從而，被
    告上開所辯，並不可採。事證明確，被告犯行堪予認定，自
    應依法論科。
二、論罪科刑理由：
  (一)查被告行為後，刑法於94年1月7日修正通過，於94年2月2日
    公布，並於95年7月1日施行。按行為後法律有變更者，適用
    行為時之法律，但行為後之法律有利於行為人者，適用最有
    利於行為人之法律，修正後之刑法第2條第1項定有明文。此
    條規定乃與刑法第1條罪刑法定主義契合，而貫徹法律禁止
    溯及既往原則，係規範行為後法律變更所生新舊法律比較適
    用之準據法，是刑法第2條本身雖經修正，但刑法第2條既屬
    適用法律之準據法，本身尚無比較新舊法之問題，應一律適
    用裁判時之現行刑法第2條規定以決定適用之刑罰法律。又
    本次刑法修正之比較新舊法，應就罪刑有關之共犯、未遂犯
    、想像競合犯、牽連犯、連續犯、結合犯，以及累犯加重、
    自首減輕暨其他法定加減原因（如身分加減）與加減例等一
    切情形，綜其全部罪刑之結果而為比較（最高法院95年度第
    8次刑庭會議決議可資參照）。經查：本件被告行為時之刑
    法第339條第2項詐欺得利罪之法定刑為「5年以下有期徒刑
    、拘役或1,000元以下罰金。」。又依被告行為時之刑法第
    33條第5款規定：罰金為1元以上。是被告行為時法定刑罰金
    刑部分，經依現行法規所定貨幣單位折算新臺幣條例第2條
    規定折算為新臺幣後，為新臺幣3元以上3萬元以下。而95年
    7月1日公布施行之刑法第33 條第5款規定：罰金為新臺幣
    1,000元以上。另刑法施行法第1條之1規定：「中華民國94
    年1月7日刑法修正施行後，刑法分則編所定罰金之貨幣單位
    為新臺幣。94年1月7日刑法修正時，刑法分則編未修正之條
    文有定有罰金者，自94 年1月7日刑法修正施行後，就其所
    定數額提高為30倍。但72年6月26日至94年1月7日新增或修
    正之條文，就其所定數額提高為3倍」。而刑法第339條第2
    項係刑法分則未修正之條文，是依上開規定，罰金部分應提
    高為30倍。因此，刑法第339條第2項法定刑罰金刑部分為新
    臺幣1,000元以上9萬元以下。經比較新、舊法之結果，被告
    行為時之舊法對其較為有利。
  (二)核被告所為，係犯刑法第339條第2項之詐欺得利罪，應依同
    條第1項所規定刑度處罰。被告所為係以詐術使自己得財產
    不法之利益及使第三人（即皮寶鈞、唯信公司）得財產上不
    法之利益，應併予論及。
  (三)爰審酌被告為圖私利，竟起意詐騙告訴人，使其無端承受連
    帶清償唯信公司對第一銀行所負債務之不利益，所生危害非
    輕，迄未與告訴人和解，賠償其損害及犯罪後態度不佳，尚
    乏悔意等一切情狀，量處如主文所示之刑。
四、適用的法律：
  (一)程序法方面：刑事訴訟法第299條第1項前段。
  (二)實體法方面：刑法第2條第1項前段、第339條第2項、第1項
    ，罰金罰鍰提高標準條例第1條前段。
本案經檢察官蔡立文到庭執行職務
中    華    民    國    95    年    12    月    4     日
                  刑事第十二庭  審判長法  官  李英豪
                                      法  官  張永宏
                                      法  官  陳慧萍
上正本證明與原本無異。
如不服本判決，應於判決送達後10日內向本院提出上訴狀（應抄
附繕本）。告訴人或被害人如對於本判決不服者，應具備理由請
求檢察官上訴，其上訴期間之計算係以檢察官收受判決正本之日
期為準。
                                      書記官  何適熹
中    華    民    國    95    年    12    月    11    日
附錄本案論罪科刑法條：
中華民國刑法第339條
意圖為自己或第三人不法之所有，以詐術使人將本人或第三人之
物交付者，處5年以下有期徒刑、拘役或科或併科1千元以下罰金
。
以前項方法得財產上不法之利益或使第三人得之者，亦同。
前二項之未遂犯罰之。


司法院資訊處製作；財團法人民間司法改革基金會備份。
